最高法院刑事判決　　　　　　　　　　　　　　　九十三年度台上字第一五二○號
　　上　訴　人　甲○○
右上訴人因常業重利案件，不服台灣高等法院台中分院中華民國九十一年十一月十三
日第二審更審判決（九十年度上更(一)字第二二一號，起訴案號：台灣南投地方法院檢
察署八十五年度偵字第四五七七、四五七八、四九四七號），提起上訴，本院判決如
左：
    主  文
原判決撤銷，發回台灣高等法院台中分院。
　　理　由
本件原判決認定：上訴人甲○○自民國八十一年十二月間起，基於常業重利之犯意，
在南投縣南投市○○路五一六巷十二號三樓之住處，以「林先生」之名義經營地下錢
莊，乘他人因急迫而急需金錢週轉之際，將其向金主所調借之現金，陸續放貸給因急
迫而向其借貸之許瓊珠、黃漢彬、陳金印、劉輝男、林清河、廖標慧、林明仁、陳君
玲、李文華、陳檳煌、廖忠義、張王明、賴延和、游秋勇、談清治、黃志森、洪永然
、黃文鴻、黃敏吉、陳証光、陳坤龍、陳余滿子、李國山等人。至於利息方面，每貸
借新台幣（下同）十萬元每月收取二千四百元（即年息為百分之二八．八）、三千元
（即年息為百分之三十六）至三萬元（即年息為百分之三百六十）不等之利息，並需
於借貸之時，先預扣一期（十天或一個月）之利息。上訴人恃以維生，以之為常業。
其間，有羅文桂因向南投縣之「萬家村建設股份有限公司」買斷該公司在南投縣中寮
鄉○○○段土地上面所興建之房屋轉售，但轉售與收款情形不佳，羅文桂亟需現金週
轉因而陷於急迫，乃自八十二年三月間起，陸續向上訴人借貸，每次借貸之金額為五
十萬元或一百萬元不等，利息則以十天為一期，每一百萬元一期收取十萬元之利息（
即年息為百分之三百六十），亦於借貸之時預扣一期（十天）之利息。至八十四年五
月間止，上訴人貸借給羅文桂之本金有二千餘萬元（確實金額已無法明確理算），但
因羅文桂僅清償部分之款項，尚積欠二千三百五十萬六千元之本金及二千六百五十一
萬元之利息，經上訴人催討，羅文桂乃簽發面額共計二千九百四十萬元之十三紙支票
及現金六十萬元以為支付。惟羅文桂嗣後僅清償三百六十萬元之現金予上訴人，其餘
支票則未為兌現。至八十五年十月十五日晚上十一時三十分許，上訴人始在南投縣南
投市○○路五一六巷十二號三樓之住處為警查獲，並扣得其所有並供犯罪使用印有「
工商融資．林先生」字樣之名片六十二張、債務單、切結書、桌曆等物。因而撤銷第
一審關於上訴人常業重利之不當判決，改判論處上訴人常業重利罪刑。固非無見。
惟查：科刑判決所認定之事實，與所採之證據不相適合，即屬證據上理由矛盾，其判
決當然違背法令。原判決事實認定羅文桂投資房屋轉售情形不佳，自八十二年三月間
起陸續向上訴人借貸至八十四年五月間止。惟依卷內資料，上訴人與羅文桂係於八十
四年四月二十二日結算（見上訴卷第一○一頁），有無可能於結算後續借款項？次依
羅文桂記載其與上訴人借款之紀錄，最後一次借款日似為八十三年十二月十日（見本
院卷上訴理由所附紀錄第二七頁）；羅文桂亦於偵查中稱至八十三年底已經借款二千
三百五十萬元（見偵字四五七七號卷第一四三頁第九行），原判決事實認定上訴人常
業重利之犯罪時間（至八十四年五月間），與卷宗內筆錄或文件之內容不相適合，自
屬採證違法。刑法第三百四十四條之重利罪，必行為人乘他人急迫、輕率或無經驗貸
以金錢或其他物品，而取得與原本顯不相當之重利者，始足當之。同法第三百四十五
條之常業重利罪，又以犯前條之罪為常業，為其構成要件。羅文桂於原審作證時，稱
向上訴人借款是為了投資萬家村建設公司，其計算投資（買進後賣出）之利潤足負擔
所貸利息，沒想到被萬家村公司倒了等語（見上訴卷第九十二頁）。若羅文桂前揭供
述及在八十三年十二月底前向上訴人借貸不虛，原判決復認羅文桂於八十四年六月二
十二日方遭銀行拒絕往來，前後時間相距六月，羅文桂借款時是否處於輕率、急迫情
形或係無經驗？又依上訴人提出其所持羅文桂借款時交付之支票明細，經過計算僅為
二千一百八十萬二千元（見本院卷上訴理由所附支票明細），羅文桂亦稱二千三百五
十萬六千元係包括本息等語（見原審卷第九十九頁背面）。實情究竟如何？與上訴人
之犯罪認定至有關係，原審未進一步釐清，均有調查未盡之違法。原判決認定游秋勇
因週轉困難向上訴人借貸，並引證人藍銘炎之證言為據，惟藍銘炎對於游秋勇借款之
利息若干並不清楚，游秋勇卻稱係藍（銘炎）週轉困難方借款（見上更(一)卷第七十九
頁、第八十頁、第一○九頁），原判決理由記載與卷內資料並不一致，亦有證據上理
由矛盾之可議。以上或為上訴意旨所指摘，或為本院得依職權調查之事項，應認原判
決仍有撤銷發回更審之原因。又許瓊珠、黃漢彬、陳金印、劉輝男、廖標慧、林明仁
、陳君玲、李文華、陳檳煌、廖忠義、張王明、賴延和、談清治、黃志森、洪永然、
黃文鴻、黃敏吉、陳証光、陳坤龍、陳余滿子向上訴人借貸時，是否處於急迫、輕率
之情形或係無經驗，案經發回宜併注意查明及敘明理由依據。
據上論結，應依刑事訴訟法第三百九十七條、第四百零一條，判決如主文。
中　　　華　　　民　　　國　　九十三　　年　　　三　　　月　　二十五　　日
                              最高法院刑事第八庭
                                  審判長法官  陳　炳　煌
                                        法官  陳　世　雄
                                        法官  韓　金　秀
                                        法官  吳　信　銘
                                        法官  徐　文　亮
      右正本證明與原本無異
                                              書  記  官
中　　　華　　　民　　　國　　九十三　　年　　　四　　　月　　　一　　　日
                                                                      Ｒ
